【裁判字號】    85,台上,2032
【裁判日期】    850426
【裁判案由】    違反山坡地保育利用條例
【裁判全文】
最高法院刑事判決                              八十五年度台上字第二○三二號
    上  訴  人  甲○○
                乙○○
    共      同
    選任辯護人  唐
右上訴人等因違反山坡地保育利用條例案件，不服台灣高等法院中華民國八十四年八
月十七日第二審判決（八十四年度上訴字第二三九八號，起訴案號：前台灣台北地方
法院士林分院檢察署八十三年度偵字第三九六四號、第七五○一號），提起上訴，本
院判決如左：
    主  文
原判決關於甲○○、乙○○部分均撤銷，發回台灣高等法院。
    理  由
原判決認定上訴人乙○○與蔡仲淵、陳喜敬、李隆、張生頭（均經原判決論知無罪後
未上訴而告確定）褚進發、林春雄（均經第一審判決諭知無罪後未上訴而告確定）共
有坐落台北縣八里鄉○○里○段噶瑪蘭坑小段七七－三地號土地，乙○○應有部分為
十分之一，乙○○明知該地業經台灣省政府於民國六十九年二月六日公告為法定山坡
地，且於七十九年三月一日起，適用山坡地保育利用條例，竟未先擬具水土保持計劃
，送請各該目的事業主管機關會同主管機關核定並監督實施，於徵得共有人蔡仲淵等
五人同意於其應有部分範圍使用土地，並取得其餘共有人蔡仲淵等五人簽具土地代耕
契約後，竟與上訴人甲○○共同基於違反上開條例規定之犯意聯絡，於八十二年八月
底與甲○○簽具代耕合約書，取得押金新台幣（下同）五十萬元，約定贏餘各得二分
之一後，由甲○○擅自自八十二年九月間起僱用不知情之不詳姓名年籍成年工人或由
甲○○本人操作挖土機，開挖山坡地整地並堆積大石塊採集墓碑質材之觀音石，計開
挖山坡地及堆積土石範圍如原判決附圖所示，因堆積石塊數量眾多且體積龐大，開挖
範圍廣大，猶未設置任何擋土牆及植被等水土保持措施，影響水源涵養，且於大雨侵
襲時，有崩塌或刷流失，掩沒下坡處數百公尺外道路、房舍之公共危險，至八十三
年三月十八日為主管機關查獲等情。因將第一審判決關於甲○○、乙○○部分撤銷，
改判仍均論處共同違反於山坡地堆積土石及開挖整地，應先擬具水土保持計劃，送請
各該目的事業主管機關會同主管機關核定並監督實施之規定，未先擬具水土保持計劃
而擅自經營使用山坡地，致生公共危險罪刑，固非無見。
惟查：(一)、有罪之判決書，應於理由內記載認定犯罪事實所憑之證據，為刑事訴訟法
第三百十條第一款所明定，此所謂之證據，舉凡犯罪行為之實施及態樣，與適用法律
有關之一切證據，均應詳為記載，否則即有判決理由不備之違法。本件原判決於事實
欄內，記載甲○○、乙○○二人共同基於違反山坡地保育利用條例規定之犯意聯絡，
簽訂代耕合約書，除由乙○○取得五十萬元押金外，二人復約定贏餘各得二分之一後
，由甲○○手實施犯罪行為等情，但於理由欄內，就如何認定二人「約定贏餘各得
二分之一」所憑之證據及其理由，則無雙字片語及，已有判決理由不備之違法。(二)
、判決理由之說明，須與卷內之證據資料相適合，否則即有證據上理由矛盾之違背法
令。原判決於理由欄一之６內，說明乙○○係於八十二年八月底收受甲○○交付之五
十萬元，並以該系爭土地貧脊，苟係代耕，乙○○應不可能於一年收受五十萬元，足
證代耕為不實在，為認定乙○○與甲○○間有犯意聯絡所憑之論據。然該乙○○與甲
○○簽訂之代耕合約書上載明五十萬元係屬「押金」（偵查卷第四十六頁），原判決
事實欄亦為相同之記載，甲○○於原審審理中，更明確供稱給付乙○○之五十萬元係
「押金」，事後乙○○應退還（原審卷第九十頁、第一七一頁），並非給付乙○○一
年之酬勞。原判決對此部分理由之述，自有證據上理由矛盾之違誤。(三)、證據之取
捨及其證明力如何，固屬於事實審法院自由判斷之職權，但其所為之判斷，仍應受經
驗法則與論理法則之支配，否則即有違背證據法則之違法。乙○○辯稱：本來伊要自
己耕種，因伊父中風，才由甲○○代耕，伊不知甲○○所為詳情等語（原審卷第九十
頁、第一七○頁），第一審調查時，訊問甲○○：「開挖整地，其餘被告（包括乙○
○）是否知情﹖」甲○○答稱：「我只告訴他們要種竹子，需挖石頭出來」（一審卷
八十三年九月三十日訊問筆錄），另由乙○○與甲○○訂立之代耕合約書，亦載明：
「代耕期間，必須保持水土保養，並不得違規使用，否則一切責任由甲方（甲○○）
負擔全責」（偵查卷第四十六頁反面）。上開有利於乙○○之證據，原判決未予採信
，僅以乙○○係自耕農，甲○○為鐵工，及乙○○收受甲○○交付之五十萬元，即認
定乙○○為共同正犯，是否合於證據法則，尚非無研酌之餘地。以上，或為上訴意旨
所指摘，或為本院得依職權調查之事項，應認原判決關於甲○○、乙○○部分，有發
回更審之原因。
據上論結，應依刑事訴訟法第三百九十七條、第四百零一條，判決如主文。
中      華      民      國    八十五    年      四      月    二十六    日
                              最高法院刑事第二庭
                                  審判長法官  施  文  仁
                                        法官  陳  炳  煌
                                        法官  張  淳  淙
                                        法官  洪  文  章
                                        法官  羅  一  宇
      右正本證明與原本無異
                                              書  記  官
中      華      民      國    八十五    年      五      月              日


司法院資訊處製作；財團法人民間司法改革基金會備份。
